【裁判字號】    98,重上更(二),14
【裁判日期】    980512
【裁判案由】    誣告
【裁判全文】
臺灣高等法院臺中分院刑事判決    98年度重上更(二)字第14號
上  訴  人
即 自訴 人  甲○○
自訴代理人  黃紫芝律師
被      告  乙○○
                      樓
選任辯護人  葉涵德律師
上列上訴人因被告誣告案件，不服臺灣臺中地方法院90年度自字
第751號中華民國91年1月9日第1審判決，提起上訴，經本院判決
後，由最高法院第2次發回，本院更為判決如下：
    主    文
原判決撤銷。
乙○○意圖他人受懲戒處分，向該管公務員誣告，處有期徒刑伍
月，減為有期徒刑貳月又拾伍日，緩刑貳年。
    犯罪事實
一、乙○○原係臺中市省三國民小學（下稱省三國小）保健員（
    已退休），在甲○○擔任校長期間，因其考績屢被評為乙等
    ，又受到家長會建議要求改善工作情形，且甲○○又有向同
    事借錢之情，致使乙○○心生不滿而有嫌隙，於90年2月間
    甲○○以急需用錢為由，向同事張碧雲洽借新台幣（下同）
    70萬元，張碧雲表示乙○○較有錢，甲○○告以其與乙○○
    間有過節，不方便出面，張碧雲乃找丙○○（曾為省三國小
    主任，於81年退休）商量，丙○○為圖化解其二人間之嫌隙
    ，即以乙○○名義借錢給甲○○，嗣於90年4月間，乙○○
    、丙○○、蔡碧霞等人，在台中市○○路○段171號「大北京
    餐廳」聚餐，乙○○聽聞甲○○上開70萬元借款之事，竟意
    圖使甲○○受懲戒處分，於90年5月8日，在臺中市○○區○○街84巷4之4號5樓住處，書具檢舉函，虛構「校長甲○○
    曾於87、88年度挪用省三合作社公款，且不經合作社多位負
    責人蓋章，事經合作社人員發現催其補還，有合作社出入帳
    為證，事實據在」之事實，向監察院提出檢舉，請求查處。
    乙○○亦於同日書具陳情書，虛構阮校長挪用省三合作社出
    入帳簿公款，向臺中市政府提出檢舉，嗣經臺中市政府於90
    年5月30日交由政風室會同臺中市社會局、主計室、教育局
    等單位人員到校調查相關帳目，經調查結果，並無乙○○所
    稱挪用該校員生消費合作社公款之不法情事，函覆監察院，
    惟乙○○仍於90年7月26日續向監察院陳訴查處。
二、案經被害人甲○○提起自訴。
    理    由
一、訊據被告乙○○（下稱被告）對於其原係省三國小保健員，
    在甲○○擔任校長期間，其考績屢被評為乙等；又於90年5
    月8日書具陳情書及檢舉函，分別向臺中市政府及監察院檢
    舉自訴人「曾於87、88年度挪用省三合作社公款，且不經合
    作社多位負責人蓋章，事經合作社人員發現催其補還，有合
    作社出入帳為證，事實據在」；復仍於90年7月26日續向監
    察院陳情查處等情，均坦白承認，惟矢口否認有何誣告犯行
    ，辯稱略以：於90年3月3日，伊到丁○○校長家的時候，他
    告訴伊，自訴人用合作社的錢，因而向我們借70萬元，伊乃
    於90年4月間，在「大北京餐廳」向丙○○主任詢問此事，
    朱主任還反問伊如何得知此事，伊並沒有捏造，雖然翟校長
    與朱主任均到庭證述，但他們並沒有據實陳述；伊在學校服
    務和自訴人是同事，自訴人當上校長之後，就一直欺壓伊，
    所以伊在91年8月份就退休了，自訴人在外也欠了不少債，
    是丁○○校長告訴伊，自訴人挪用合作社的錢，所以伊才陳
    情市政府來調查到底有沒有這回事，伊係為學校權益而非自
    己，雖然嗣後經臺中市政府派員前往稽查，並未發現自訴人
    有挪用省三國小員生消費合作社公款，但發現省三國小員生
    合作社之諸多行政上之缺失，伊是出於合理的懷疑才檢舉，
    並沒有誣告，也沒有捏造事實，況省三國小員生合作社之存
    摺簿之進出帳至今仍未調取，不足證明其所述係不實云云。
    經查：
(一)被告上開自白部分，除據其供承在卷外，並有被告90年5月8
    日陳情書及檢舉函影本在卷可稽（見原審卷第51頁、第52頁
    ），而被告上開陳情、檢舉自訴人挪用省三國小員生消費合
    作社公款及違法不當借款等情事，業經臺中市政府於90年5
    月30日由政風室會同社會局、主計室及教育局等單位稽查該
    校87、88、89學年度員生合作社之社務、業務、財務辦理營
    運情形，經稽查發現有：一、學校同仁婚喪喜慶禮金有向員
    生社借貸情事；二、合作社教育活動費列支僅以發票核銷，
    未附活動內容及印領清冊；三、理事主席兼任文書等缺失等
    。惟未發現有挪用社款情事，亦有臺中市政府90年11月16日
    90府教學字第162208號函及函附之臺中市政府辦理學校員生
    消費合作社業務專案稽核情形一覽表影本1紙在卷可稽（見
    原審卷第77頁至第84頁）。又被告仍於90年7月26日續向監
    察院陳情查處等情，亦申訴書1份附卷可按（見原審卷第61
    、62頁）。足見被告自白核與事實相符。
(二)是本案之關鍵乃在於被告是否意圖使甲○○受懲戒處分，而
    虛構「校長甲○○曾於87、88年度挪用省三合作社公款，且
    不經合作社多位負責人蓋章，事經合作社人員發現催其補還
    ，有合作社出入帳為證，事實據在」之事實，茲分述如下：
１、證人即原省三國小校長蔡碧霞於本院前審證稱：「（你有無
    聽過或是和別人談論過關於自訴人有挪用合作社相關的費用
    一事？）有1次90年4月26日在大北京餐廳聚餐的時候，有丙○○主任談起此事，我聽不清楚，我記得他是說：他自己好
    意來做一些事情，讓兩方和好，但是沒有得到這樣的結果，
    結果兩面不討好，他是這樣在發牢騷，因為餐廳很多人，我
    也沒有聽清楚，至於在其他場合，我就從來沒有聽過這件事
    。」、「（當時被告有無在場？）被告有在場，我們都在同
    1桌，因為我們只有1桌，自訴人則不在場，因為我們是退休
    的公教人員才會來。」、「（當時翟校長是否也在場？）是
    的，我們都一起聚餐。」、「（當時在吃飯時，你有無聽到
    說：自訴人甲○○有挪用省三國小87年、88年度合作社的款
    項？）我沒有聽到這些具體的話，沒有說是什麼錢，只聽到
    70萬元，還有朱主任說自己想當和事佬，但是結果兩面不討
    好。」、「（有無告訴被告說『自訴人有挪用省三國小合作
    社費用的公款』之事實？）沒有。」、「（有無聽過朱主任
    或是其他第3人告訴被告『自訴人有挪用省三國小87年度、
    88年度合作社費用的公款』之事實？）沒有。」等語（見本
    院91年度上訴字第290號卷第134頁至第136頁、第139頁）。
２、證人即原省三國小校長丁○○於本院前審證稱：「（你離開
    省三國小之後，對於自訴人擔任該校校長之後，學校運作的
    情形你是否瞭解？）那時我已經離開很久了，接任我的還有
    兩個校長，然後才由自訴人接任校長，我離開10多年，很少
    到那裡（指學校），內部的事情我完全不了解了。」、「（
    90年3月3日晚上，被告有無到你家去，和你談起過自訴人在
    學校的情形？）被告是有到過我家，但是次數很少，而且哪
    一天我已經記不得，大部分都是詢問一下老同事的健康、近
    況等等，至於學校的公事我們都不談，因為我離開太久了，
    我也不清楚。」、「（被告有無講過自訴人挪用省三國小合
    作社費用的事情？或是你有無告訴過被告有關自訴人挪用省
    三國小合作社費用的事情？）在我家，我和被告從來沒有談
    過省三國小的事情，但是在1次聚餐當中，我有聽到朱主任
    發牢騷，他的意思是說，她們兩個人繼續鬧下去，對學校不
    好，自訴人交代1個老師說要借70萬元，那個老師不知道如
    何是好，就去找朱主任，所以朱主任自己拿出70萬元交給那
    位老師，轉借給自訴人，他是說希望當雙方的和事佬，結果
    事情還是沒有解決，他覺得很窩囊。」、「（是朱主任自己
    拿的錢，不是拿合作社的錢？）是的，是朱主任自己拿的錢
    。」、「（朱主任在說這些話的時候，被告有無在場？）一
    起吃飯的時候，被告大概在場。」、「（70萬元這些話是否
    是你們告訴被告的？）不是，都是在聚餐的時候聽到朱主任
    說的，我自己也是聽他說的，朱主任完全沒有提到『合作社
    』3個字。」、「（是否被告到你家去玩的時候，你告訴被
    告有關自訴人挪用省三國小合作社費用的事情？）我離開省
    三國小之後，對於他們的事情從來不過問，而且在家裡，我
    從來不提公事，所以我沒有和被告說這些事情。」、「（有
    無告訴被告說『自訴人有挪用省三國小合作社費用的公款』
    之事實？）沒有。」、「（有無聽過朱主任或是其他第3人
    告訴被告『自訴人有挪用省三國小87年度、88年度合作社費
    用的公款』之事實？）沒有。」、「（你有無聽說自訴人要
    借這70萬元做何用途？）沒有聽說。」等語（見本院91年度
    上訴字第290號卷第136頁至第139頁）；於本院更一審審理
    時亦證稱：我之前證述均實在，意思都是一樣，絕對沒有說
    謊，我只知道丙○○有拿錢出來解決自訴人與被告的糾紛，
    至於錢的數目，我不清楚，也沒有談到自訴人有無涉嫌挪用
    省三國小合作社的錢，我也沒有向被告講：自訴人有向被告
    等3人借70萬元還合作社等語（見本院更一審卷第148頁、第
    152頁）。
３、證人即原省三國小教務主任丙○○於原審證稱：沒有於餐敘
    中（指90年4月間在大北京餐廳聚餐時）聊到自訴人有向員
    生合作社借款的事情，我私人有借款給自訴人，自訴人也有
    還錢等語（見原審卷第106頁），於本院更一審理時證稱：
    同事張碧影來找我，說自訴人要她去找被告借錢，張碧影來
    找我商量，我就自己拿70萬元以被告的名義借給自訴人，希
    望能化解自訴人與被告的誤會，自訴人與被告都不知道此事
    ；我是與張碧影一起去銀行領錢，後來再一起去六信，由張
    碧影把錢拿進去六信，應該是送到自訴人的先生陳主任的帳
    戶內，我在車上等，後來在90年4月26日在大北京餐廳聚餐
    時，我有向我的老長官丁○○校長說明此事，只說到借錢的
    事情，沒有提到合作社的事情，後來自訴人也有陸陸續續經
    由張碧影還了70萬元等語（見本院更一審卷第68頁至第71頁
    ）。
４、從上開被告所聽聞之人之證人蔡碧霞、丁○○、丙○○之證
    言可知：其等並未談及自訴人有向省三國小員生消費合作社
    借款或有挪用省三國小員生消費合作社87年、88年度社款之
    事，亦均未曾告訴被告有關自訴人有挪用省三國小員生消費
    合作社款項等情。再參以：上開之人於被告所指述之期間或
    為退休（丁○○、丙○○）或前校長（蔡碧霞）均與學校合
    作社業務毫無關係之人，其等如何能於言談中或向被告談及
    自訴人挪用學校合作社款項等事，確有可疑之事？且上開證
    人均為參加90年4月間在大北京餐廳之聚餐，被告亦於其時
    出席並坐在同桌，顯然其等間關係不錯，其等證人實無偏頗
    自訴人之必要。是上開證人之證述自堪以採信。
５、雖其等均證及與被告在大北京餐廳聚餐時，確曾談及丙○○
    以被告之名借自訴人70萬元以化解被告與自訴人間之糾紛，
    但並無任何人提及自訴人借70萬元來還學校合作社之語，而
    且不論是被告所稱之至丁○○家或聚餐時，當時被告早於89
    年9月至12月即向台中市政府、教育局、政風處等單位陳情
    自訴人有借錢之事（見原審卷第35-47頁），苟被告有聽聞
    自訴人挪用學校合作社款項，衡情應會追加詳問，而令在場
    之人更加深刻，然上開證人均未證及當天有何談及挪用學校
    合作社款項之事，況證人丙○○係將70萬元送至六信，而省
    三國小員生消費合作社係於三信進化分行開戶，兩者顯然不
    同，以被告及餐廳聚餐之人均屬知識分子，實難有誤認之虞
    ，況被告亦供承：「（是否翟校長告訴你合作社的事情，你
    就誤會是三信合作社的事情？）他只有跟我講合作社而已，
    我只有陳情，我沒有告他，我不覺得我有誤會。」等語，並
    參諸被告於上開檢與函中，亦直指自訴人：「曾於87、88年
    度挪用省三合作社公款，且不經合作社多位負責人蓋章，事
    經合作社人員發現催其補還，有合作社出入帳為證」等情，
    及學校合作社與具有銀行性質之合作社兩者性質迥異，具一
    般知識水準之人實不可能有所誤會，是亦實難認被告會將具
    有銀行性質之合作社聽成學校之合作社之誤認。又省三國小
    合作社固可能有支援、調度之情，已據證人蔡碧霞證述在卷
    ，惟其完整之證述為：「（校長本身有無權利向合作社調用
    或是使用經費？或者有無這樣的機會？）沒有這樣的權利，
    但是可能有支援、調度的情形，但必須寫簽呈才可以向合作
    社預支，等到經費下來就必須歸墊，不可以直接下條子，必
    須寫簽呈。」等語（見前審卷第134頁）可見自訴人要挪用
    學校合作社款項有一定之程序，並非可以隨意挪用，況被告
    亦不否認其為89年學年度之合作社理事（本院前審卷第108
    頁），並有省三國小員生消費合作89年9月份理事開會紀錄
    在卷可稽（見本院前審191頁），則上開檢舉期間猶在其任
    理事期間，其自可據此請求查核學校合作社帳簿，惟被告自
    始至終辯稱其上開陳情函係聽聞而來，且其所謂聽聞之人又
    均證述從未談及「校長甲○○曾於87、88年度挪用省三合作
    社公款」之事，是被告上開書具「校長甲○○曾於87、88年
    度挪用省三合作社公款，且不經合作社多位負責人蓋章，事
    經合作社人員發現催其補還，有合作社出入帳為證，事實俱
    在」之函文，顯係虛構無訛。雖被告又辯以：嗣後經臺中市
    政府派員前往稽查，固未發現自訴人有挪用省三國小員生消
    費合作社公款，但發現省三國小員生合作社之諸多行政上之
    缺失，伊是出於合理的懷疑才檢舉，沒有捏造事實云云。惟
    上開省三國小合作社行政上之缺失與被告所指挪用合作社公
    款之事，相差甚遠，並未有任何之關連性，一般人已難認有
    混淆之處，況被告於當時為學校合作社理事，更不可能有混
    淆之情，實難認可據上開缺失即可合理懷疑自訴人有挪用學
    校合作社款項之事，是其所辯並不足採信。
５、按監察院對於中央及地方公務人員，認為有失職或違法情事
    ，得提出糾舉案或彈劾案，如涉及刑事，應移送法院辦理，
    憲法第97條第2項定有明文。又依公務員懲戒法第2條規定，
    公務員有違法、廢弛職務或其他失職行為者，應受懲戒；而
    依同法第9條第1項、第3項規定，公務員之懲戒處分如下：
    一、撤職。二、休職。三、降級。四、減俸。五、記過。六
    、申誡。9職等或相當於9職等以下公務員之記過與申誡，得
    逕由主管長官行之；依同法第18條規定，監察院認為公務員
    有第2 條所定情事，應付懲戒者，應將彈劾案連同證據，移
    送公務員懲戒委員會審議；依同法第19條規定，地方最高行
    政長官，認為所屬公務員有第2 條所定情事者，應備文聲敘
    事由，連同證據送請監察院審查。但對於所屬 9職等或相當
    於 9職等以下之公務員，得逕送公務員懲戒委員會審議。由
    以上規定觀之，本件監察院及臺中市政府均為公務員懲戒處
    分之該管公務機關，是被告向監察院、臺中市政府陳情、檢
    舉自訴人挪用合作社公款之行為，並請求查處，再參諸被告
    在自訴人甲○○擔任校長期間，其考績屢被評為乙等，又受
    到家長會建議要求改善工作情形，且自訴人甲○○又有向同
    事借錢之情，致使乙○○心生不滿而有嫌隙，實不難想像，
    是被告自有使自訴人受到懲戒處分之意圖，亦可堪認定。
(三)雖被告又辯稱：省三國小員生合作社之存摺簿之進出帳至今
    仍未調取，不足證明其所述係不實云云。惟被告原辯以：臺
    中市政府辦理學校員生消費合作社專案稽核學校合作社之帳
    ，雖沒有問題，但是本子（指流水帳）有問題，聽說自訴人
    有借錢，不知有無補進去；耳聞有關員生合作社之事，我的
    檢舉是87、88年合作社的取款簿和信用合作社的流水帳，請
    調查就可知；問題在那合作社取款簿的流水帳，校長挪用又
    還回去云云（見本院前審卷第23頁、第81 頁、第100頁、第
    161頁）。經本院更一審依被告所指而向省三國小調取87年
    至89年間員生消費合作社流水帳簿等相關簿冊，嗣經省三國
    小員生消費合作社於94年9月23日檢送上開年度日記帳之影
    本3份，並覆以：本校員生消費合作社依會計程序登帳之種
    類為日記帳及分類帳，如不符所需『流水帳』，請更明確指
    示帳冊之名稱，以利配合辦理等情（見本院更一審卷第19頁
    ，上開日記帳影本3份，外放），觀諸上開日記帳本之記載
    ，均無自訴人向省三國小員生消費合作社借款之紀錄。被告
    嗣再具狀認為僅以該日記帳冊之記載，難遽為真實，而請求
    再調取省三國小87年至89年員生消費合作社之收入、支出、
    轉帳傳票（憑證）及省三國小設於三信銀行進化分行87年至
    90 年間之存款、支出明細表（含活期存款及支票存款帳戶
    ）（見本院更一審卷第90頁、第91頁），本院更一審再依被
    告所指分別向省三國小員生消費合作社及三信銀行調取上開
    資料，經省三國小員生消費合作社於95年1月3日檢送上開收
    入、支出及轉帳傳票共28本（見本院更一卷第97頁，上開轉
    帳傳票28本，外放），及三信銀行於95年1月4日檢送上開存
    款、支出交易明細表（見本院更一卷第100頁，上開交易明
    細表，外放），再由被告及其辯護人閱覽上開資料，仍未發
    現自訴人有向省三國小員生消費合作社借款之證據。是由被
    告請求調閱之上開資料中，均未有自訴人向省三國小員生消
    費合作社借款或挪用該社社款等證據。被告嗣後又請求本院
    向三信銀行進化分行調取省三國小設於該分行88年8月1日至
    90年7月1日之0000000000、0000000000、0000000000、0000
    000000號等4個帳戶之進出情況，亦經本院調取在卷（見本
    院第32頁）經本院通知被告及辯護人前來閱卷，其等亦無法
    指出有何自訴人所指向省三國小員生消費合作社借款或挪用
    該社社款等之證據。此外，本院為求徹底解決本件爭議，更
    函省三國小員生消費合作社，檢送該校88年1月至90年7月止
    之全部存摺原本過院，該校函以：「二、本社88年1月至90
    年7月之全部存摺，因交接頻繁，己無保持；三、本社收付
    業務均在三信銀行進化分行，除零星支出以零用金支付外，
    所有款項支付以開立支票辦理。四、對帳單明細如下：(一)
    支票存款帳號0000000000、(二)活期存款帳號0000000000、
    ( 三)定期存款。」有該校98年4月8日函及其對帳單附卷可
    稽，而比對該校函附之對帳單，亦無被告所指之70萬元可資
    對應，更顯被告辯稱自訴人有向省三國小合作社借還70萬元
    云云，並不足採信。至於被告所稱之省三國小合作社存摺簿
    ，非惟該校函以己無保存，而不能調查，況既是具有銀行性
    質之存摺簿，其進出在對帳單上必有可資對應之帳目，然被
    告閱卷後亦無法指出，是被告此部分之所辯亦不足為其有利
    之認定。
(四)綜上所述，被告上開所辯，應係事後卸責之詞，不足採信，
    被告上揭誣告犯行，事證明確，洵堪認定。
二、核被告所為，係犯刑法第169條第1項之意圖他人受懲戒處分
    ，向該管公務員誣告罪。被告雖然多次以書面陳情檢舉，惟
    其所誣告之對象及內容均相同，應係單一犯罪行為之數個動
    作，併予敘明。原審未予詳查，遽為被告無罪之諭知，尚有
    未合，自訴人上訴指摘原判決不當，為有理由，應由本院撤
    銷改判。爰審酌被告原與自訴人為同事，嗣因因其考績屢被
    評為乙等，且自訴人又有向同事借錢之情，始為上揭誣告犯
    行，其犯罪之動機、目的參雜有揭發自訴人不當行為之舉，
    且其所用手段、所生之危害尚輕及其犯罪後始終否認犯行，
    未能與自訴人和解等一切情狀，爰量處如主文第2項所示之
    刑。又被告行為後，中華民國96年罪犯減刑條例業經制定施
    行，被告上揭犯罪時間係在96年4月24日以前，所犯刑法第
    169條第1項之罪，並經科處有期徒刑5月，合於減刑條件，
    並減其刑期2分之1。末查被告未曾受有期徒刑以上刑之宣告
    ，有臺灣高等法院被告前案紀錄表附卷可稽，茲念被告因認
    其受自訴人欺壓，且其所檢舉之事項亦有部分為真實即自訴
    人確有向同事借款之事參雜有舉發不當行止之舉 (但不影響
    其誣告罪之成立)，諒屬一時失慮，誤蹈刑章，且其已自學
    校退休，歷經本案之審判教訓，當知所警惕，信無再犯之虞
    ，又其自陳罹患直腸癌（見本院更一卷第134頁），勢需在
    外配合醫師治療，因認暫不執行其刑為當，依修正後刑法第
    74 條第1款規定（犯罪在新法施行前，新法施行後，緩刑之
    宣告，應適用新法第74條之規定，最高法院95年度第8次刑
    事庭會議決議參照），予以宣告緩刑2年，以勵自新。
據上論斷，應依刑事訴訟法第369條第1項前段、第364條、第343
條、第299條第1項前段，刑法第169條第1項、第74條第1款，中
華民國九十六年罪犯減刑條例第2條第1項第3款、第7條，判決如
主文。
中    華    民    國    98    年    5    月    12     日
            刑事第三庭  審判長法  官  王  增  瑜
                              法  官  廖  柏  基
                              法  官  吳  進  發
以上正本證明與原本無異。
如不服本判決應於收受送達後十日內向本院提出上訴書狀，其未
敘述上訴理由者，並得於提起上訴後十日內向本院補提理由書（
均須按他造當事人之人數附繕本）「切勿逕送上級法院」。
                              書記官  柯  孟  伶
中    華    民    國    98    年    5    月    12     日


司法院資訊處製作；財團法人民間司法改革基金會備份。
